【裁判字號】    94,訴,13
【裁判日期】    950217
【裁判案由】    分割共有物
【裁判全文】
臺灣屏東地方法院民事判決                94年度訴字第13號
原      告  戊○○
訴訟代理人  孔福平律師
被      告  甲○○
            乙○○
前列二人共同
訴訟代理人  丙○○○
            丁○○
上列當事人間請求分割共有物事件，本院於民國95年2 月9 日言
詞辯論終結，判決如下：
    主  文
兩造共有坐落屏東縣里港鄉○○段四三八地號、地目建、面積一
六五平方公尺；同段四三九地號、地目建、面積三六九平方公尺
，合併分割如下：如附圖方案2 編號Ａ1 部分所示面積八五平方
公尺、Ｂ3 部分所示面積九三平方公尺分歸原告戊○○取得；編
號Ａ3 部分所示面積八五平方公尺、Ｂ1 部分所示面積九三平方
公尺分歸被告甲○○取得、Ａ2 部分所示面積八五平方公尺、Ｂ
2部 分所示面積九三平方公尺分歸被告乙○○取得。
訴訟費用由兩造按原應有部分比例負擔。
    事實及理由
一、原告主張：
    坐落屏東縣里港鄉○○段438 地號、地目建、面積165 平方
    公尺；同段439 地號、地目建、面積369 平方公尺（下稱系
    爭土地），為兩造所共有，應有部分均為3 分之一。兩造間
    就系爭土地並無不得分割之約定，復無法達成分割協議，而
    系爭土地亦非不能分割，而兩造前曾訂有分管協議，依共有
    人就系爭土地占有現況、分管協議，爰依民法第823 條第1
    項規定訴請裁判分割。並聲明：兩造共有之系爭土地准予合
    併分割，分割方法如附圖方案1 所示。
二、被告抗辯：
    同意合併分割，惟並未訂有分管協議，原告所主張之分割方
    式，將造成土地狹長不利使用，且土地價值不同尚有補償之
    問題，請求依附圖所示之方案2 予以分割，此方式能使土地
    充分利用。
三、經查原告主張之事實，業經原告提出土地登記簿謄本、地籍
    圖謄本為證，並經本院潮州簡易庭調解不成立，且為到庭被
    告所不爭執，堪信為真實。從而，原告請求將系爭土地裁判
    分割，核與民法第823 條第1 項規定相符，應予准許。
四、分管契約，係共有人就共有物之使用、收益或管理方法所訂
    定之契約，而共有人請求分割共有物，應解為有終止分管契
    約之意思。是系爭土地之分管契約，已因被上訴人提起本件
    分割共有物訴訟，而當然終止。且分管契約與協議分割契約
    不同，前者以共有關係繼續存在為前提，後者以消滅共有關
    係為目的，故裁判上分割共有土地時，並非必須完全依分管
    契約以為分割，而應斟酌土地之經濟上價值，並求各共有人
    分得土地之價值相當，利於使用。最高法院85年度台上字第
    53號判決參酌。原告主張系爭土地有分管協議，應依分管協
    議方式予以分割，惟此為被告所否認，原告未能舉證證明該
    協議為真正，自難逕認該協議之分管方式符合兩造真意，而
    得依該協議為分割，況依上開實務之見解，共有物分割之訴
    訟，本即不受分管協議之拘束，是以原告主張應依分管協議
    之方式予以分割，顯不足採。
五、按請求共有物之分割，應由法院依民法第824 條規定命為適
    當之分配，不受當事人主張之拘束。又分割共有物時法院應
    參酌當事人之聲明、共有物之性質、經濟效用及全體共有人
    之利益等公平決之。經查：系爭土地為商業用地，長約3.85
    米、寬約1.33米，北面為15米之永春路，西面為4 米之巷道
    ，土地上現有訴外人承租之老舊磚造平房約132 平方公尺，
    其餘均為空地等情，業經本院會同屏東縣里港地政事務所人
    員至現場勘驗明確，並製有勘驗筆錄及現場簡圖（本院卷第
    67-69 頁、第80- 81頁）在卷足稽，並有原告提出之照片（
    見本院卷第74-76 頁）為證。茲審酌系爭土地現有之磚造平
    房，經濟價較低，兩造均未主張予以保留，如附圖方案1 所
    示之分割方式，將造成每一共有人分得之土地成長條型，除
    原告所分得部分，因兩面臨路，利於建築之使用及經濟較值
    較高外，被告分得之部分位因於內側，除北面有出路外，無
    其他道路可供通行，且僅能建築一間房間，顯不利於建築之
    使用，且經濟價值亦明顯低落，於商業用地以此方式分割顯
    非公允。而如附圖方案2 之分割方式，各共有人於臨永春路
    所分得之部分，每一部分面寬均有4 米多，深度有約1.9 米
    ，臨4 米巷道部分，面寬亦有6 米5 ，深度有1.35米，合計
    各共有人均得建築至少2 間房子，且每人之臨路部分均相同
    ，經濟價值相當，於發揮土地的極致效益，兼顧兩造之利益
    ，及共有物分割之公允性而言，爰定分割方法如主文第1 項
    所示，以符共有物分割之本旨。
六、末按，分割共有物之訴，核其性質，兩造本可互換地位，本
    件原告提起本訴雖於法有據，然被告之應訴則乃法律規定所
    不得不然，其所為抗辯自為伸張或防衛權利所必要，是以本
    院認本件之訴訟費用應由兩造按應有部分之比例分擔較為公
    允。
七、結論: 原告之訴為有理由，依民事訴訟法第78條、第80條之
    1 、第85條第1 項但書，判決如主文。
中    華    民    國    95    年    2    月    17     日
                  民事第二庭    法  官  吳思怡
正本係照原本作成。
如不服本判決，應於收受送達後二十日內向本院提出上訴書狀，
                                書記官  劉音利
中    華    民    國    95    年    2     月    17    日


司法院資訊處製作；財團法人民間司法改革基金會備份。
